【裁判字號】    97,上訴,4234
【裁判日期】    971105
【裁判案由】    毒品危害防制條例等
【裁判全文】
臺灣高等法院刑事判決                97年度上訴字第4234號
上  訴  人  臺灣士林地方法院檢察署檢察官
上  訴  人
即  被  告  乙○○
                    （現另案於臺灣臺北監獄士林分監執行中
選任辯護人  許卓敏律師
            邱群傑律師
            賴志凱律師
上列上訴人因毒品危害防制條例等案件，不服臺灣士林地方法院
96年度訴字第195號，中華民國97年7月16日第一審判決（起訴案
號：臺灣士林地方法院檢察署95年度偵字第12340 號），提起上
訴，本院判決如下：
    主  文
上訴駁回。
    事  實
一、乙○○明知安非他命係行政院衛生署公告查禁之禁藥，不得
    轉讓，竟基於轉讓禁藥安非他命之犯意，於民國95年7 月中
    旬，在臺北市○○區○○路4段277巷41號2 樓友人王稚柔住
    處，先後無償轉讓安非他命予宋鴻智施用共2 次（無證據證
    明已逾淨重10公克），嗣於同年9月26日下午5時許，為警在
    上址樓下前查獲。
二、案經臺北市政府警察局內湖分局報請臺灣士林地方法院檢察
    署檢察官偵查起訴。
    理  由
甲、證據能力部分：
一、按被告以外之人於偵查中向檢察官所為陳述，除顯有不可信
    之情況者外，得為證據，同法第159條之1第2 項定有明文。
    偵查中對被告以外之人（包括證人、鑑定人、告訴人、被害
    人及共同被告等）所為之偵查筆錄，或被告以外之人向檢察
    官所提之書面陳述，性質上均屬傳聞證據。惟現階段刑事訴
    訟法規定檢察官代表國家偵查犯罪、實施公訴，依法其有訊
    問被告、證人及鑑定人之權，證人、鑑定人且須具結，而實
    務運作時，檢察官偵查中向被告以外之人所取得之陳述，原
    則上均能遵守法律規定，不致違法取供，其可信度極高，職
    是，被告以外之人前於偵查中已具結而為證述，除反對該項
    供述得具有證據能力之一方，已釋明「顯有不可信之情況」
    之理由外，不宜以該證人未能於偵查中接受他造之反對詰問
    為由，即遽指該證人於偵查中之陳述不具證據能力。本件證
    人宋鴻智、謝政安、甲○○及共同被告王稚柔以證人身分於
    檢察官偵查中供前具結所為之陳述（見95年度偵字第12340
    號卷第84至86頁、95年度偵字第15302 號卷第74至77頁），
    其等未曾提及檢察官在偵查時有不法取供之情形，反對該項
    供述得具有證據能力之被告及其辯護人，亦未釋明前開供述
    有顯不可信之情況，依上說明，其等於偵查中之證言自均具
    有證據能力。
二、刑事訴訟法上證據排除原則，係指將具有證據價值，或真實
    之證據因取得程序之違法，而予以排除之法則。而私人之錄
    音、錄影之行為所取得之證據，應受刑法第315條之1與通訊
    保障及監察法之規範，私人違反此規範所取得之證據，固應
    予排除（92年度台上字第2677號判決意旨），是私人錄音，
    若未違反前開規定，所取得證據，即無證據排除原則之適用
    。通訊保障及監察法第3條第2項規定：前項所稱之通訊，以
    有事實足認受監察人對其通訊內容有隱私或秘密之合理期待
    者為限。又無故利用工具或設備窺視、竊聽他人非公開之活
    動、言論、談話或身體隱私部位；無故以錄音、照相、錄影
    或電磁紀錄竊錄他人非公開之活動、言論或談話者處三年以
    下有期徒刑、拘役或三萬元以下罰金，刑法第315條之1第1
    款、第2 款分別定有明文。此條所保護之「活動、言論、談
    話」，以「非公開」為限。再通訊保障及監察法第3條第2項
    規定：前項所稱之通訊，以有事實足認受監察人對其通訊內
    容有隱私或秘密之合理期待者為限。我國法就何謂「合理隱
    私期待」並無規定，參考美國法，合理之隱私期待需符合：
    (1)、受監聽人主觀上有隱私期待。(2)、該期待為社會所認合
    理二要件。本件被告為通訊之一方，其私自於電話機內裝置
    錄音器，錄製其於95年10月初與證人宋鴻智之談話內容，屬
    私人經錄音而取得之證據，該等對話係被告與證人於行動電
    話中之對話，難期有合理隱私期待權，且旨在保護被告自己
    ，證明自己無轉讓或販賣毒品，其目的尚非不法，依前揭說
    明，即非無證據能力。
三、至於檢察官所舉證人王稚柔、宋鴻智、甲○○於警詢時所為
    陳述，因係屬被告以外之人於審判外之陳述，而檢察官未能
    證明其存有刑事訴訟法第159條之2或同法第159條之3得為證
    據之例外情況，是依同法第159條第1項之規定，上開證據方
    法均無證據能力。
乙、實體方面：
壹、有罪部分（轉讓禁藥部分）：
一、訊據被告乙○○矢口否認有於上揭時地先後轉讓禁藥安非他
    命予宋鴻智施用2 次之犯行，辯稱：宋鴻智將扣案之安非他
    命帶到王稚柔家遭警查獲，因宋鴻智告知隔天要公證結婚，
    且有案在身，央求伊出面承擔，適巧警方到王稚柔家看到宋
    鴻智正在吸食安非他命，伊怕害到王稚柔，始在警訊表示安
    非他命係伊所有，前曾二次請宋鴻智施用等情，惟該段自白
    根本與事實不符云云。然查：
  (一)被告於上揭時地，先後無償轉讓安非他命予宋鴻智施用共2
    次之事實，業據被告於警詢時供稱：「（警方發現宋鴻智在
    你住處施用安非他命，宋鴻智的毒品及吸食工具是誰的？共
    去你住處幾次施用毒品？）是我的，但今天他沒有經過我同
    意，宋鴻智至我住處二至三次施用毒品，前兩次都是我請他
    的」等語綦詳（見上開偵字第12340 號卷第12頁），核與證
    人宋鴻智於偵查中具結證稱：「（警詢時許俊源曾提供2、3
    次安非他命給你施用，是否屬實？）是，他提供免費的安非
    他命供我使用，那是2、3個月前的事情了，約是95年7 月中
    旬，提供我2 次，地點是在承德路四段王稚柔的住處，王稚
    柔她沒有施用毒品，他提供給我安非他命後，我用水車燒烤
    ，產生煙霧來施用。」、於原審審理中經交互詰問時具結證
    稱：「（辯護人問：在地檢署有說，九十五年七月中旬，在
    上開住處，被告有提供安非他命供你吸食二次，請問當時被
    告提供你數量？）放在球內，大家一起用。」各等語相符（
    見12340號偵查卷第85、86頁、原審卷第101頁）。依被告自
    承其與證人宋鴻智係朋友關係，並無任何恩怨或口角等情（
    見12340 號偵查卷第99頁），足見證人宋鴻智與被告間並無
    嫌隙，不致無端誣攀被告，更無寧冒偽證刑責設詞構陷被告
    之理，故證人宋鴻智迭於偵查中及原審審理時指證被告轉讓
    安非他命施用之情不移，自屬可信。
  (二)被告雖以前詞置辯，惟本件查獲過程，係警方於95年9 月26
    日下午5 時許，在台北市○○區○○路4段277巷41號前發現
    被告行跡可疑即上前盤查，當場在被告右手掌手查獲海洛因
    1小包，旋帶同被告上樓至同號2樓王稚柔住處，當場查獲宋
    鴻智正在吸食安非他命，王稚柔亦在場，並扣得海洛因8 小
    包、安非他命3小包、安非他命吸食器2組、分裝袋85個、電
    子磅秤1 個、分裝杓2支、研磨皿1組等物，均係被告所有，
    業據其於警詢時供明在卷（見12340 號偵查卷第10、11頁）
    ，並於偵查中亦供明毒品安非他命是其所有（見12340 號偵
    查卷第86頁），核與證人即被告之女友王稚柔於偵查中證述
    安非他命係被告所有情節相符（見12340 號偵查卷第84頁）
    ，又證人宋鴻智於偵查中亦堅決否認上開扣案物為其所有（
    見12340 號偵查卷第85頁），是被告辯稱：宋鴻智將扣案之
    安非他命帶到王稚柔家遭警查獲云云，尚無足採。而且，宋
    鴻智係在吸食安非他命時當場為警查獲，已無從狡辯否認持
    有、施用安非他命犯行，焉有再要求被告承擔扣案之安非他
    命係被告所有之理？況本件在王稚柔住處查扣之安非他命不
    論是否為被告或證人宋鴻智所有，與被告於警詢時自白95年
    7 月間轉讓二次安非他命予證人宋鴻智吸食之情，二事毫無
    關連，不容混為一談。又縱使宋鴻智要求被告承擔扣案之安
    非他命係被告所有，則被告儘須坦承持有或施用安非他命即
    可，何須自白轉讓安非他命予宋鴻智施用之情；果若被告因
    警方到王稚柔家看到宋鴻智正在吸食安非他命，怕害到王稚
    柔之所辯為真，則其應係坦承宋鴻智該次吸食之安非他命係
    其提供才是，然而，被告於警詢時卻否認該次有提供安非他
    命予宋鴻智施用，辯稱該次是宋鴻智未經過其同意，自行取
    用安非他命吸食，復才又供稱其於本件查獲以前曾二次提供
    安非他命予宋鴻智吸食等語（見12340 號偵查卷第12頁），
    足見被告於警詢時之自白非出於迴護王稚柔、宋鴻智所為之
    不實自白。
  (三)被告於原審審理時固提出其與證人宋鴻智電話錄音光碟及譯
    文，要證明被告於警詢時之白白係因證人宋鴻智要求其承擔
    罪責，故才坦承與事實不符情事，惟證人宋鴻智則證稱：有
    些是伊與被告之對話，有些不是，伊不能確定等語（見原審
    卷第99、100、102頁）。又上開錄音光碟，經原審法院送請
    內政部警政署刑事警察局聲紋比對鑑定結果，經檢視認非原
    始錄音母帶或未發現錄檔案內容而無法鑑定，有該局97年2
    月18日刑鑑字第0970006844號函及97年5月7日刑鑑字第0970
    064800號函各一份在卷可稽（見原審卷第119、139頁），是
    上開錄音是否有經過剪接，已非無疑。縱認該錄音及譯文確
    為被告與證人宋鴻智之完整對話內容，但觀諸其譯文內容，
    載有「宋鴻智：那是我在警察做筆錄的時候隨便講的，那時
    候隨便跟他講說都是在你那，我跟你講，那時候做的筆錄都
    沒關係，最主要的是在法官那裡。」、「（被告：對呀！為
    什麼你說我第一次只會勒戒，都不會有事？）宋鴻智：我..
    ..  哎！不相信，你要怎麼想隨便你。」、「（被告：為什
    麼會掉車？東西是你的，為什麼你這樣講會掉車？）宋鴻智
    ：那會不會掉車？你甘知道我第幾次啊？」、「（被告：你
    說是第幾次啊？... 不是啊！今天啊我覺得說是我替背的這
    些啊，為什麼你會對外說什麼我叫你背的？）宋鴻智：啍！
    我講是你背下來的啦！... 我告訴你，你要怎麼聽人家講隨
    便你啦，你要怎麼想人家講隨便你啦。」等語（見原審卷第
    77頁），可知被告與宋鴻智之對話語義雜亂不明、含糊不清
    ，即便可認二人是在討論本件被查獲當日之事，亦仍在爭辯
    扣案之安非他等物係何人所有，然該等扣案物係何人所有，
    要與本件被告轉讓安非他命予宋鴻智施用犯行毫無關連，已
    如前述，從而，上開上開錄音及譯文要難採為有利於被告之
    認定。
  (四)綜上所述，被告上開所辯，應屬卸責飾詞，委無可採。本件
    被告於警詢中之自白，核與事實相符，自足採為認定事實之
    基礎。是以被告轉讓禁藥之部分事證明確，被告犯行堪以認
    定，應予依法論科。
二、查安非他命係經行政院衛生署於69年12月8 日，以衛署藥字
    第301124號公告，自69年12月8 日起禁止輸入、製造，並自
    70 年6月1 日起禁止販賣、轉讓之禁藥，且安非他命亦係屬
    於毒品危害防制條例第2 條所規範之第二級毒品。又毒品危
    害防制條例第8 條第2 項之轉讓第二級毒品罪及藥事法第83
    條第1 項之轉讓禁藥罪，同有處罰之規定，而依92年7 月9
    日總統令修正公布，自93年1 月9 日施行之毒品危害防制條
    例第8 條第6 項規定，轉讓毒品達一定數量者，加重其刑至
    二分之一，其標準由行政院定之。若未達加重刑之標準，該
    條第2 項之轉讓第二級毒品罪之法定最重本刑為有期徒刑五
    年，93年4 月21日修正公布，同年月23日施行之藥事法第83
    條第1 項之轉讓禁藥罪，其法定最重本刑為有期徒刑七年，
    兩者相較，後者為後法且為較重罪，本件查無證據證明被告
    轉讓安非他命已逾淨重10公克，並無法定加重事由，依法條
    競合關係，應適用較重之後法論以藥事法第83條第1 項之轉
    讓禁藥罪。核被告所為，係犯藥事法第83條第1 項之轉讓禁
    藥罪。被告轉讓前持有安非他命之低度行為應為轉讓安非他
    命之高度行為所吸收，不另論罪。被告先後二次轉讓禁藥，
    犯意各別，行為互殊，應予分論併罰。
五、原審將詳細調查、審理之結果，認定被告應成立公訴人所指
    訴之藥事法第83條第1 項之轉讓禁藥罪，並引用藥事法第83
    條第1項，刑法第11條前段、第51條第5款，並審酌被告無犯
    罪紀錄，素行良好，轉讓禁藥戕害他人身心健康，與犯罪後
    否認犯行之態度等一切情狀，量處被告各有期徒刑6 月（計
    二罪），並敘明被告之犯罪時間係在96年4 月24日以前，所
    犯之罪合於中華民國九十六年罪犯減刑條例第2條第1項第3
    款減刑條件，依法各減其宣告刑為有期徒刑3 月，並定其應
    執行有期徒刑5月。復說明扣案之安非他命3小包（原判決誤
    載為4小包）、安非他命吸食器2組（原判決誤載為1 個）、
    分裝袋85個、電子磅秤1台、分裝杓2 支及研磨皿1組，並無
    證據足證與被告轉讓禁藥犯行有關，故不予宣告沒收，其認
    事用法尚無違誤，量刑亦屬妥適。上訴人即被告仍執前詞，
    猶強辯否認犯罪，其所提起之本件上訴，為無理由，應予駁
    回。
貳、無罪部分（販賣第一級毒品部分）：
一、公訴意旨另以：被告乙○○基於販賣第一級毒品海洛因之犯
    意，自94年12月間起至95年12月4 日止，在臺北市○○區○
    ○街139 號7 樓之4 及臺北市○○區○○街23巷1 之1 號4
    樓住處，以新臺幣（下同）1000元或2000元不等價格，多次
    販賣重約0.1 或0.2 公克之第一級毒品海洛因予甲○○，並
    以0000000000、0000000000號電話作為聯絡之用。嗣於95年
    12月4 日下午4 時許，為警在臺北市○○區○○街139 號7
    樓之4 查獲，適甲○○撥打乙○○上開電話欲聯絡購買毒品
    事宜，始循線查知上情，因認被告涉有毒品危害防制條例第
    4 條第1 項之販賣第一級毒品罪嫌。
二、按犯罪事實應依證據認定之，無證據不得認定其犯罪事實，
    刑事訴訟法第154 條第2 項定有明文。又認定不利於被告之
    事實，須依積極證據，茍積極證據不足為不利於被告事實之
    認定時，即應為有利於被告之認定，更不必有何有利之證據
    ；且刑事訴訟法上所謂認定犯罪事實之積極證據，係指適合
    於被告犯罪事實之認定之積極證據而言，雖不以直接證據為
    限，間接證據亦包括在內，然而無論直接或間接證據，其為
    訴訟上之證明，須於通常一般之人均不致有所懷疑，而得確
    信其為真實之程度者，使得據為有罪之認定，倘其證明尚未
    達到此一程度，而有合理之懷疑存在時，自不能以推測或擬
    制之方法，以為有罪裁判之基礎（最高法院29年度上字第31
    05號、30年度上字第816 號、40年度臺上字第86號、76年度
    臺上字第4986號判例參照）。
三、公訴人認被告涉有前開犯行，無非係以被告有使用00000000
    00、0000000000號電話之事實，證人甲○○、謝政安之證述
    ，甲○○之驗尿報告有嗎啡陽性反應及證人甲○○與被告之
    通聯紀錄為其主要論據。惟訊據被告堅決否認有何意圖販賣
    海洛因之犯行，辯稱：甲○○之證詞反覆，所述完全不實，
    亦無通訊監察譯文佐證甲○○所稱被告販賣海洛因之事實為
    真等語。經查：
  (一)證人甲○○於偵查中證稱：伊有於96年12月間以家裡電話00
    000000或以公共電話每次一千元或二千元向被告購買海洛因
    多次云云（見15302 號偵查卷第76頁），核與證人甲○○於
    警詢時陳稱：伊都是向被告購買安非他命毒品，有於95年11
    月30日以一千元向被告購買安非他命，95年12月4 日17時40
    分許，伊打電話要向被告購買安非他命毒品時，為警盤查等
    情不符（見15302 號偵查卷第23、24頁，此係彈劾證據），
    是證人甲○○向被告究係購買安非他命抑或海洛因，前後陳
    述不一，已有瑕疵。況證人甲○○於本院審理時堅詞否認曾
    向被告購買海洛因之情（見本院97年10月22日審理筆錄），
    又無其他補強證據足以佐證其於偵查中之證詞為真，其於偵
    查中之證詞顯有不可信之情形，自難遽採為被告販賣海洛因
    之不利認定。
  (二)證人即臺北市政府警察局大同分局警員謝政安於偵查中證稱
    ：「當天乙○○人在分局，我從乙○○0000000000號手機接
    到甲○○來電，我說他沒空，甲○○又打來，我問他有什麼
    事，他說他要找乙○○，已經約好在樓下等，我問他是不是
    要拿東西，他說是，我問他人在哪裡，是否在七樓的樓下，
    因乙○○住二個地方，一個是大龍街七樓，一個是哈密街的
    四樓，我們是在大龍街抓到許，吳說是」等語，又於原審審
    理中證稱：「95年12月4 日17時我跟巡官在台北市○○區○
    ○街139號7樓之4 查獲被告與王稚柔非法持有安非他命及殘
    渣袋，我們帶回偵查隊偵辦，... 被告的行動電話響，被我
    們攔截，甲○○打被告的0930的行動電話，大約是甲○○要
    找被告，我說被告沒有空，他說他已經跟被告約好在他樓下
    要拿東西，說要交易毒品，所以我們在17時40分回到該處，
    才查獲甲○○。」、「當時不知道（交易毒品）是海洛因或
    安非他命，... 在回警局途中甲○○有表示要向被告購買安
    非他命等語（見15302 號偵查卷第74、75頁，原審卷第89、
    90頁），可知縱使證人甲○○欲向被告購買毒品，應係第二
    級毒品安非他命，而非公訴人所指訴之第一級毒品海洛因。
    況且，被告於95年12月4 日為警查獲時，確有扣得第二級毒
    品安非他命1 小包，然第一級毒品部分僅扣得海洛因殘渣袋
    20個，並不足供販賣之用，焉能與證人甲○○約定在其住處
    樓下交易海洛因？益見證人甲○○於偵查中之證述與事實不
    符，而證人謝政安上開證述查獲甲○○欲向被告購買安非他
    命之經過，並不足資為認定被告販賣第一級毒品海洛因之證
    據，甚為顯然。
  (三)至證人甲○○之尿液檢驗結果有嗎啡之陽性反應，僅能證明
    其有施用海洛因之事實，自不足以佐證被告有販賣海洛因之
    事實。
  (四)另被告固有使用0000000000、0000000000號電話之事實，惟
    無相關通聯紀錄佐證被告有販賣海洛因之行為，要難採為不
    利於被告之證據。
  (五)綜上所述，被告堅詞否認有販賣第一級毒品海洛因之犯行，
    而檢察官所舉關於被告販賣第一級毒品犯行之證據，顯尚未
    達於通常一般之人均不致有所懷疑，而得確信其為真實之程
    度，此外復查無其他積極證據，足資證明被告涉有公訴人指
    訴之販賣第一級毒品犯行，原審因而以不能證明被告犯罪，
    而為被告此部分無罪之諭知，經核並無不合，檢察官上訴意
    旨仍執前詞，指摘原判決此部分不當，為無理由，應駁回之
    。
據上論斷，應依刑事訴訟法第368 條，判決如主文。
本案經檢察官呂光華到庭執行職務。
中    華    民    國    97    年    11    月    5     日
                  刑事第九庭審判長法  官  陳貽男
                                  法  官  許宗和
                                  法  官  何信慶
以上正本證明與原本無異。
如不服本判決，應於收受送達後10日內向本院提出上訴書狀，其
得上訴未敘述上訴之理由者並得於提起上訴後10日內向本院補提
理均須按他造當事人之人數附繕本）。「切勿逕送上級法院」。
                                  書記官  王泰元
中    華    民    國    97    年    11    月    10    日


司法院資訊處製作；財團法人民間司法改革基金會備份。
